【裁判字號】    99,訴,210
【裁判日期】    990730
【裁判案由】    犯罪被害人保護法
【裁判全文】
高雄高等行政法院判決
                                99年度訴字第210號
                                民國99年7月21日辯論終結
原      告  甲○○
被      告  臺灣嘉義地方法院檢察署犯罪被害人補償審議委
            員會
代  表  人  乙○○  ○○○
訴訟代理人  丙○○
上列當事人間犯罪被害人保護法事件，原告不服臺灣高等法院臺
南分院檢察署犯罪被害人補償覆審委員會中華民國99年3月17日9
9年度補覆議字第2號覆議決定，提起行政訴訟，本院判決如下：
    主  文
原告之訴駁回。
訴訟費用由原告負擔。
    事實及理由
一、事實概要：緣原告之女陳怡玲於民國96年9月23日中午，受
    訴外人黃俊傑、楊博鈞、何敬中、潘琇雯、賴佳伶、李嘉惠
    及李小萍等7人之邀，前往嘉義縣大埔鄉青雲瀑布遊玩，因
    失足落水溺斃。原告以黃俊傑等7人明知其女陳怡玲不諳水
    性，卻仍讓陳怡玲下水，導致陳怡玲溺斃，涉犯刑法第276
    條第1項過失致死罪嫌為由，依犯罪被害人保護法規定向被
    告請求因被害人陳怡玲死亡所支出之殯葬費新臺幣（下同）
    175,200元及因被害人死亡致無法履行之法定扶養義務100萬
    元，經被告98年度補審字第18號決定駁回。原告不服，申請
    覆議，亦遭決定駁回，遂提起本件行政訴訟。
二、本件原告主張：
（一）原告之女陳怡玲於96年9月23日隨訴外人黃俊傑、李小萍
      等人赴嘉義縣大埔鄉青雲瀑布遊玩，因不明原因而溺斃，
      業經臺灣嘉義地方法院檢察署（下稱嘉義地檢署）檢察官
      依法相驗在案。原告之女陳怡玲發生意外後，由救護車送
      往嘉義市聖馬爾定醫院急救時，係由訴外人潘琇雯陪同到
      達醫院，因原告之長女陳月霜先趕到醫院，乃向潘琇雯探
      詢發生意外之經過，經潘琇雯告知是有一男子推陳怡玲，
      才導致落水之意外。然於檢察官初次偵訊時，潘琇雯竟推
      稱記不得了，原告乃具狀請求調查事發當時各關係人站立
      之位置與情景，必要時，請對各關係人隔離訊問，並請送
      調查局測謊，以利查明事實，但均無具體結果。原告一再
      質疑，當天是誰邀陳怡玲去郊遊？為何說要烤肉，反而去
      戲水？誰負責帶路？訴外人楊博鈞看到陳怡玲落水，當時
      是誰在陳怡玲旁邊？為何陳怡玲會落水？檢察官未查明事
      實之詳細經過與疑點，遽依推理結案，甚難甘服。
（二）因犯罪行為而受害者，並非以故意犯罪為限，過失犯亦包
      括在內。本件與被害人同遊之友人，雖無故意推被害人下
      水之理由，但召集該旅遊之主事者，或較年長之成年者，
      應注意防範在危險地域之遊戲活動，難認完全無過失。原
      告辛苦養育被害人陳怡玲，甫將成年，竟遭此意外而往生
      ，實悲痛萬分，且頗為不甘，因為事發當天，潘琇雯在聖
      馬爾定醫院親自向原告長女陳述陳怡玲是被人推下水。而
      事實上，陳怡玲不諳水性，生性畏懼玩水，故依其個性，
      根本不可能自行走至青雲橋下去玩水。
（三）本件因被害人生前落水之原因不明，而嘉義地檢署之偵訊
      程序漫長，原告直至臺灣嘉義地方法院（下稱嘉義地院）
      少年法庭對其中之少年李小萍為不付審理之裁定後，始知
      要追究同行之友人，甚為困難，遂提出本件遺屬補償金之
      申請，因此，原告之請求權並未罹於時效等情。並聲明求
      為判決覆議決定及審議決定均撤銷；被告應作成准予補償
      原告1,175,200元之處分。
三、被告則以：
（一）本件被害人陳怡玲死亡之案發時間為96年9月23日，原告
      當時因聽聞加害人潘琇雯陳述有人推陳怡玲，才導致陳怡
      玲落水等詞，即已認被害人係因犯罪被害而死亡，卻遲至
      98年11月9日始向被告提出本件被害補償之申請，業已逾2
      年之消滅時效期間，依犯罪被害人保護法第16條規定，已
      不得為之，應予駁回。
（二）縱認原告之申請尚未逾消滅時效，然本件原告指訴之加害
      人黃俊傑、楊博鈞、何敬中、潘琇雯、賴佳伶及李嘉惠等
      6人於嘉義地檢署98年度偵字第2476號過失致死案件偵查
      中經分別訊問，均供稱被害人當時係失足滑入水中，經在
      場同伴下水搶救無果，渠等所供述情節均大致相同，並無
      任何與常情相違背處。而現場瀑布有多處石頭，且水流甚
      急，衡情該處石頭在經年累月流水下，當濕滑無比，且於
      瀑布沖激下之水潭內，暗流亦多，渠等6人與陳怡玲均無
      怨仇，渠等係結伴前往該處遊玩，陳怡玲應係於該處玩水
      時，不慎失足滑落潭裡。而何敬中、楊博鈞及黃俊傑見陳
      怡玲落水，均下水欲救陳怡玲，實因水流過急無法將陳怡
      玲救起，惟按刑法上之過失犯，以行為人對於結果之發生
      應注意並能注意而不注意為成立要件，亦即行為人具有防
      止結果發生之注意義務，且客觀上無不能注意之情事，竟
      疏未注意，違反其注意義務，即應令其就該有預見可能性
      之結果負過失犯罪責，又行為人具有保證人地位，即在法
      律上對於結果之發生負有防止之作為義務者，其不作為亦
      將構成過失不作為犯。然而渠等6人僅係與陳怡玲一起相
      約出遊，而陳怡玲係年滿18歲之女子，並非智識淺薄而無
      自理能力之少女，其對於潭深水急之瀑布區，理應注意自
      身安全。況且，渠等6人對於陳怡玲在法令上並無任何保
      護之義務，更無其他前述之構成保證人地位之情狀，是渠
      等於見陳怡玲落水後，已盡力欲救起陳怡玲，然因水流湍
      急而無法救起陳怡玲，雖令人感到遺憾，然不能將此不幸
      事件歸責於黃俊傑等人甚明。至於原告所質疑之訴外人潘
      琇雯有於醫院時陳述關於陳怡玲係遭人推落水云云，然此
      為潘琇雯所否認，且供稱：當日有在救護車上陪同陳怡玲
      到醫院，伊當時是跟他們（指原告家屬）說陳怡玲在跟男
      生玩，之後她就溺水了，至於她怎麼溺水，要去問男生，
      因為她在跟男生玩等語。從而，原告上開指訴，難認有據
      。本件過失致死案件業經嘉義地檢署98年度偵字第2476號
      為不起訴處分，並經嘉義地院少年法庭98年度少調字第16
      4號裁定不付審理，即均查無任何犯罪嫌疑，亦查無其他
      積極證據足茲證明被害人確係因犯罪行為被害。是以，本
      件原告申請犯罪被害人補償金，即與被害人保護法第4條
      第1項所定要件不合，其訴為無理由等語，資為抗辯。並
      聲明求為判決駁回原告之訴。
四、本件如事實概要欄所載之事實，業經兩造分別陳明在卷，復
    有被告98年度補審字第18號決定書及臺灣高等法院臺南分院
    檢察署犯罪被害人補償覆審委員會99年度補覆議字第2號決
    定書附被告補審事件卷可稽，洵堪認定。本件兩造之爭點為
    ：原告以其女陳怡玲於96年9月23日因不明原因落水溺斃為
    由，向被告申請支付犯罪被害補償金，有無理由。茲分述如
    下：
（一）按「申請犯罪被害補償金，應以書面向犯罪地之審議委員
      會為之。」「前條申請，自知有犯罪被害時起已逾2年或
      自犯罪被害發生時起已逾5年者，不得為之。」分別為犯
      罪被害人保護法第15條第1項及第16條所明定。
（二）經查，本件被害人陳怡玲因溺水死亡之日期為96年9月23
      日，而原告於被告審議調查時及本院行言詞辯論時，均自
      承其於96年9月23日即已知悉當日陳怡玲因溺水死亡之事
      實，並認為陳怡玲係因遭人推落水中而溺斃（詳見被告98
      年12月10日詢問筆錄第1頁及本院99年7月21日言詞辯論筆
      錄第2頁），惟原告遲至98年11月9日始向被告提出補償之
      申請，此有原告申請書附被告補審事件卷可考，揆諸犯罪
      被害人保護法第16條規定，顯已逾2年之申請期間，被告
      據以駁回原告之申請，並無不合。次查，犯罪被害人保護
      法之立法目的，乃係基於人道精神及社會福利國思想，由
      國家給予犯罪被害人或其遺屬緊急之救濟，是有關犯罪被
      害補償金之決定及發放，該法均係以「迅速補償」為原則
      。查犯罪被害人保護法既於87年5月27日公布施行，且其
      第16條已明文規定「自知有犯罪被害時起已逾2年或自犯
      罪被害發生時起已逾5年」為申請期間，復參酌其立法理
      由為：「使補償事件早日確定，並避免有關資料滅失或因
      時日之經過而不能或難以為補償之決定，於本條明定申請
      補償之期間限制。」即知有關犯罪被害補償金之申請及決
      定，自因犯罪行為被害而死亡者之遺屬得知有犯罪被害死
      亡時起，其犯罪被害補償金申請權即處於可得行使之狀態
      ，則該項得申請補償之2年期間即應開始起算，否則不足
      以達短期消滅時效早日確定之立法目的。至所謂「犯罪發
      生時起已逾5年」乃是對於上開犯罪被害補償金之申請所
      為最長期間之限制，亦即倘知悉犯罪被害時，固應自知悉
      時起2年內申請補償，惟如其知悉之時點已逾犯罪被害發
      生時起5年，亦不得再為申請，非謂不論是否已經知悉犯
      罪被害之事實，惟祇要不超過犯罪被害發生時起5年，均
      可申請甚明。是原告主張其直至嘉義地院少年法庭對其中
      之少年為不付審理之裁定後，始知要追究同行之友人，甚
      為困難，方提出本件遺屬補償金之申請，故其請求權並未
      罹於時效云云，實不足採。
（三）況且，因犯罪行為被害而死亡者之遺屬或受重傷者，得申
      請犯罪被害補償金，固為犯罪被害人保護法第4條第1項所
      明定。而所稱「犯罪行為」者，係指在中華民國領域內或
      在中華民國領域外之中華民國船艦或航空器內，故意或過
      失侵害他人生命、身體，依中華民國法律有刑罰規定之行
      為及刑法第18條第1項、第19條第1項、第24條第1項前段
      規定不罰之行為而言，犯罪被害人保護法第3條第1款亦著
      有明文。是故，得依犯罪被害人保護法申請被害補償金者
      ，以因前述犯罪行為被害而死亡或受重傷為前提，苟無犯
      罪行為存在，縱有死亡或受重傷之事實，亦無申請核發犯
      罪被害補償金之餘地。查，原告之女陳怡玲雖係與訴外人
      黃俊傑、楊博鈞、何敬中、潘琇雯、賴佳伶、李嘉惠及李
      小萍等7人前往青雲瀑布遊玩時死亡，惟陳怡玲係因意外
      失足溺水身亡，並無他殺之嫌疑，此有嘉義地檢署96年9
      月24日相驗屍體證明書影本附嘉義地院96年度相字第610
      號相驗卷足稽，並經本院調卷核閱屬實。又黃俊傑、楊博
      鈞、何敬中、潘琇雯、賴佳伶及李嘉惠等6人因本件溺水
      意外涉犯過失致人於死案件，亦經嘉義地檢署檢察官偵查
      終結，並認渠等6人經分別訊問後，均供稱被害人當時係
      失足滑入水中，經在場同伴下水搶救無果，渠等所供述情
      節大致相同，並無與常情相違背處；且案發現場該處瀑布
      有多處石頭，水流甚急，衡情該處石頭在經年累月流水下
      ，當濕滑無比，且於瀑布沖激下之水潭內，暗流亦多，渠
      等6人與陳怡玲均無怨仇，而係結伴前往該處遊玩，是本
      件陳怡玲之死亡，應係其不慎失足落水所致；再者，渠等
      6人對於陳怡玲在法令上並無任何保護之義務，更無其他
      構成保證人地位之情狀，實難將陳怡玲意外溺斃之死亡結
      果歸責於渠等6人，復查無其他積極證據，足認渠等6人有
      何過失致死之犯行，而予以不起訴處分在案；另訴外人李
      小萍涉犯過失致死事件部分，亦經嘉義地院少年法庭以無
      積極證據足以證明李小萍有何過失致死之非行為由，而裁
      定不付審理在案，此有嘉義地檢署檢察官98年度偵字第24
      76號不起訴處分書及嘉義地院少年法庭98年度少調字第16
      4號裁定附卷為憑。故陳怡玲非因犯罪行為被害而死亡甚
      明，從而原告亦無犯罪被害補償金請求權可言。
（四）綜上所述，原告之主張既不足取，被告以原告之申請已逾
      犯罪被害人保護法第16條所定自知有犯罪被害時起2年之
      申請期間，且無其他積極證據足茲證明被害人確係因犯罪
      行為被害，而予以駁回其申請，其認事用法並無違誤；覆
      議決定予以維持，亦無不合。原告起訴意旨求為撤銷覆議
      決定及審議決定，並請求被告應作成准予補償原告1,175,
      200元之處分，為無理由，應予駁回。
五、據上論結，本件原告之訴為無理由，依行政訴訟法第98條第
    1項前段，判決如主文。
中    華    民    國    99    年    7     月    30    日
              高雄高等行政法院第三庭
                          審判長法官  邱  政  強
                                法官  林  勇  奮
                                法官  李  協  明
以上正本係照原本作成。
如不服本判決，應於判決送達後20日內向本院提出上訴書狀，其
未表明上訴理由者，應於提起上訴後20日內向本院提出上訴理由
書（須按對造人數附繕本）；如於本判決宣示或公告後送達前提
起上訴者，應於判決送達後20日內補提上訴理由書（須附繕本）
。未表明上訴理由者，逕以裁定駁回。
中    華    民    國    99    年    7     月    30    日

                              書記官  周  良  駿

司法院資訊處製作；財團法人民間司法改革基金會備份。
